【裁判字號】    97,訴,2043
【裁判日期】    980618
【裁判案由】    偽造有價證券等
【裁判全文】
臺灣臺南地方法院刑事判決              97年度訴字第2043號
公  訴  人  臺灣臺南地方法院檢察署檢察官
被      告  乙○○
指定辯護人  本院公設辯護人余訓格
上列被告因偽造有價證券等案件，經檢察官提起公訴（97年度偵
緝字第1224號），本院判決如下：
    主  文
乙○○共同犯偽造有價證券罪，累犯，處有期徒刑壹年捌月，緩
刑伍年，緩刑期內付保護管束，並應於本判決確定之日起貳年內
，向執行檢察官指定之公益團體、地方自治團體或社區提供捌拾
小時之義務勞務。
偽造之「蕭羽廷」印章壹枚及如附表「應沒收之署押」欄所示之
偽造署押均沒收。
    事  實
一、乙○○曾因違反麻醉藥品管理條例案件，經臺灣高等法院以
    85年度上更（一）字第805號判決判處有期徒刑8年確定，入
    監服刑，至民國88年12月 3日縮短刑期假釋付保護管束，至
    92年6月9日假釋期滿，未經撤銷假釋而視為執行完畢。詎仍
    不知悔改，其於93年間，經營位在臺南市○○路○段133巷7
    號之「臺南市私立宏光幼稚園」（下稱宏光幼稚園），為持
    續幼稚園營運而欲購買娃娃車 1輛，然因資金不足，乃決定
    向寶華商業銀行申辦汽車貸款。因寶華商業銀行汽車貸款作
    業要求需有共同連帶借款人，然乙○○遍尋不著願擔任共同
    連帶借款人之人，復思及其先前曾在宏光幼稚園辦公室抽屜
    內尋得「蕭羽廷」（已於95年10月11日改名為丙○○）所遺
    留之國民身分證影本，認有機可乘，乃要求一姓名、年籍不
    詳之陳姓成年女子假冒「蕭羽廷」身分，作為其汽車貸款之
    共同借款人。該陳姓女子應允後，乙○○遂與該名陳姓女子
    共同基於意圖為自己不法所有之詐欺、偽造有價證券及行使
    偽造私文書之犯意聯絡，先於94年 5月19日前1、2日，利用
    不知情之刻印店人員偽刻「蕭羽廷」印章 1枚，並向寶華商
    業銀行提出汽車貸款之申請，進而於94年 5月19日對保當時
    ，由該陳姓女子持「蕭羽廷」之國民身分證影本假冒其為「
    蕭羽廷」本人，向不知情之寶華商業銀行（已由新加坡商星
    展銀行股份有限公司概括承受）承辦人嚴新丁辦理對保，並
    由該陳姓女子在附表所示文書及本票之如附表所示各該欄位
    上，偽簽「蕭羽廷」之簽名，並蓋用其盜刻之「蕭羽廷」印
    章，而偽造如附表所示之私文書及本票，並將附表所示文書
    及本票交與嚴新丁而行使上開偽造之私文書及偽造之本票，
    足生損害於「蕭羽廷」及寶華商業銀行對於貸款擔保充足與
    否評估之正確性。而寶華商業銀行之承辦人員收受如附表所
    示偽造之私文書及本票後，認「蕭羽廷」確實同意擔任該借
    款契約之共同連帶借款人，不疑有他，遂同意撥放貸款80萬
    元供乙○○購買車牌號碼5098－LX號自用小客車。嗣因丙○
    ○發現其身分遭冒用，報警處理，始查悉上情。
二、案經丙○○訴由臺南市警察局第六分局報請臺灣臺南地方法
    院檢察署檢察官偵查起訴。
    理  由
一、證據能力方面：
    本案檢察官所舉用以證明被告犯罪之各項證據，均據被告表
    示同意採為證據之意思，且無事實顯示係公務員因違法蒐證
    所取得之證據，本院審酌該等供述證據、非供述證據作成時
    之情況暨各該證據之性質，亦認為適於作為證據，爰依刑事
    訴訟法第159條之4第 2款、第159條之5等規定，於98年6月4
    日審理時當庭裁定認為均有證據能力，合先敘明。
二、實體方面：
  (一)得心證之理由：
    訊據被告乙○○對於上開犯罪事實，均坦承不諱，而證人即
    告訴人丙○○與被告素不相識，亦未在附表所示文書及本票
    上簽名等情，業據證人即告訴人丙○○於警詢及偵查中指證
    歷歷（見警卷第1至3頁、偵查卷第30至31頁）；又被告申辦
    汽車貸款之對保過程中，被告及該名自稱為「蕭羽廷」之女
    子均在場，並當場簽立如附表所示文書及本票而完成對保程
    序乙節，亦據證人即寶華商業銀行承辦員嚴新丁於偵查中證
    述明確（見偵查卷第29至30頁）。此外，復有如附表所示文
    書、本票影本在卷可資佐證。綜上，足認被告之自白與事實
    相符，應可採信，本案事證明確，被告犯行已堪認定。
  (二)論罪科刑：
    1.查被告行為後，94年2月2日修正公布之刑法修正條文業於
      95年7月1日起施行，茲就與本案有關部分之條文新舊法比
      較結果敘述如附件所示。
    2.核被告所為，係犯刑法第201條第1項之偽造有價證券罪、
      第216條、第210條之行使偽造私文書罪及刑法第339條第1
      項之詐欺取財罪。被告與姓名、年籍不詳之陳姓成年女子
      就上開犯行，有犯意聯絡及行為分擔，為共同正犯。被告
      與該名陳姓成年女子利用不知情之刻印店人員偽刻「蕭羽
      廷」之印章 1枚，為間接正犯。公訴意旨漏未論及此部分
      間接正犯行為，尚有未洽，應予補充。
    3.被告夥同姓名、年籍不詳之陳姓成年女子偽刻蕭羽廷之印
      章蓋用於附表所示之私文書及本票上，並在附表所示之私
      文書及本票上偽簽「蕭羽廷」之簽名，其等偽造印章、印
      文、署押之行為，均為偽造私文書、偽造有價證券之部分
      行為，其等偽造私文書、行使偽造有價證券之低度行為，
      復為行使偽造私文書、偽造有價證券之高度行為所吸收，
      均不另論罪。被告於同時同地將如附表編號 1、2、4所示
      偽造之私文書交付不知情之寶華商業銀行承辦員嚴新丁而
      持之行使，其各次行使偽造私文書行為均係侵害同一法益
      ，各行為之獨立性極為薄弱，依一般社會健全觀念，在時
      間差距上，難以強行分開，在刑法評價上，以視為數個舉
      動之接續施行，合為包括之一行為予以評價，較為合理，
      屬接續犯，而為包括之一罪。又被告所犯行使偽造私文書
      、偽造有價證券、詐欺取財 3罪，有方法、目的之牽連關
      係，應依修正前刑法第55條之規定，從一重之偽造有價證
      券罪處斷。
    4.起訴意旨雖認被告涉犯刑法第217條第2項之盜用印章罪，
      然起訴書業已明確記載被告係「偽刻」蕭羽廷之印章，自
      無盜用可言，此部分起訴書顯屬誤載；惟此部分業經到庭
      之公訴檢察官當庭更正（見本院卷第25頁檢察官陳述之起
      訴意旨、本院卷第65頁反面之檢察官論告意旨），且被告
      偽造印章僅屬偽造私文書之部分行為，亦不另論罪，自無
      庸變更起訴法條。另起訴意旨認被告係基於概括犯意，而
      行使如附表編號 1、2、4所示偽造之私文書，並偽造如附
      表編號 3所示本票，認應以修正前刑法第56條連續犯之規
      定論以一罪。惟被告於同一時、地，偽造如附表編號1、2
      、4 所示私文書並持之行使，應認為屬接續犯，而為包括
      之一罪，已如前述；而被告偽造如附表編號 3所示之本票
      ，乃單一行為，自不生連續數行為而應論以連續犯之問題
      ，此部分起訴意旨亦有誤會，併此敘明。
    5.查被告有如犯罪事實欄所載前案有期徒刑執行完畢之紀錄
      ，有臺灣高等法院被告前案紀錄表在卷可按，其於前開有
      期徒刑之執行完畢後 5年內，故意再犯本案有期徒刑以上
      之罪，為累犯，應依刑法第47條第 1項之規定加重其刑。
      另查，被告詐得上開汽車貸款計80萬元後，均持續繳交汽
      車貸款，直至97年 4月後，始未再行繳款，其間繳交汽車
      貸款34期，嗣後於97年8月間，再次繳交1期貸款，此有新
      加坡商星展銀行股份有限公司松山分公司98年1月7日陳報
      狀所附放款往來明細查詢單 1份在卷可憑（見本院卷第30
      至32頁），則被告辯稱：其於辦理本案貸款時，確有還款
      之意，且於貸款核撥後，均正常繳款，後於95年 6月間，
      遭地下錢莊逼債，其貸款購買之娃娃車遭地下錢莊取走，
      幼稚園亦無法繼續經營，但仍持續繳交貸款，直至97年 5
      月，因經濟陷入困境，無力繼續繳納貸款，而遭銀行催繳
      ，至97年8月中旬，其又再度繳納1期貸款等語（見97年度
      偵緝字第1224號偵查卷第23、24頁被告所提出之刑事自白
      狀、本院卷第65頁），應非無據。本院審酌被告為經營幼
      稚園業務而有購買車輛需求，竟於遍尋不著共同連帶借款
      人之情形下，夥同姓名、年籍不詳之陳姓成年女子偽造如
      附表所示私文書及本票向銀行借款，所為雖不足取，但被
      告嗣後持續繳交貸款，期間長達近 3年，足認其並非於貸
      款之初，即抱定不予清償之意，其因經營幼稚園業務所需
      ，不得已而出此下策，犯罪情狀客觀上均足以引起一般之
      同情，顯堪憫恕，爰依刑法第59條規定，酌減其刑，並先
      加後減之。
    6.爰審酌被告上開犯罪之動機、目的、犯罪之手段及其夥同
      姓名、年籍不詳之陳姓女子偽造如附表所示之私文書及本
      票，致被害人丙○○、寶華商業銀行所受損害，以及被告
      犯後坦承犯行，態度良好，甚有悔意等一切情狀，量處如
      主文所示之刑，以示懲儆。又被告犯罪時間雖在96年 4月
      24日前，但被告所犯為刑法第 201條之偽造有價證券罪，
      且經本院宣告逾有期徒刑1年6月之刑，依中華民國96年罪
      犯減刑條例第 3條第15款之規定，不得予以減刑，併予敘
      明。
    7.末按「刑法第74條第2款（即現行刑法第74條第 1項第2款
      ）所稱「五年以內」未曾受有期徒刑以上刑之宣告，應以
      後案宣示判決之時，而非以後案犯罪之時，為其認定之基
      準；即後案「宣示判決時」既已逾前案有期徒刑執行完畢
      或赦免後五年以上，雖後案為累犯，但累犯成立之要件與
      宣告緩刑之前提要件（即刑法第74條第1款、第2款所示之
      情形）本不相同，且法律亦無限制累犯不得宣告緩刑之規
      定。故成立累犯者，若符合緩刑之前提要件，經審酌後，
      認其所宣告之刑以暫不執行為適當者，仍非不得宣告緩刑
      」，最高法院92年11月25日92年第18次刑事庭會議決議意
      旨可資參照。查被告前雖曾因違反麻醉藥品管理條例案件
      ，經臺灣高等法院以85年度上更（一）字第 805號判決判
      處有期徒刑8年確定，入監服刑，至88年12月3日縮短刑期
      假釋付保護管束，至92年6月9日假釋期滿，未經撤銷假釋
      而視為執行完畢，但其於上開有期徒刑執行完畢後 5年內
      ，未曾因故意犯罪而受有期徒刑以上刑之宣告，凡此均有
      臺灣高等法院被告前案紀錄表在卷可憑，其因一時短於思
      慮，罹此刑章，經此偵審科刑教訓，當知警惕，信無再犯
      之虞，本院因認所宣告之刑以暫不執行為適當，爰併諭知
      緩刑 5年，以勵自新。惟為確保被告能確實記取教訓，避
      免再犯，爰依刑法第74條第2項第5款之規定，命被告於本
      判決確定之日起 2年內，依執行檢察官之命令，向指定之
      公益團體、地方自治團體或社區提供80小時之義務勞務，
      併依刑法第93條第 2項之規定，於緩刑期間付保護管束。
    8.被告所偽造之「蕭羽廷」印章 1枚，雖未扣案，但無證據
      證明業已滅失，應依刑法第 219條之規定宣告沒收。另如
      附表所示偽造之私文書及偽造之本票，雖非被告犯罪所得
      之物，惟其上「蕭羽廷」之簽名及印文，仍屬偽造之署押
      ，爰均依刑法第219條之規定宣告沒收。
據上論斷，應依刑事訴訟法第299條第1項前段，刑法第28條、第
201條第1項、第216條、第210條、第339條第1項、第 47條第1項
、第 219條、第74條第1項第2款、第2項第5款、第93條第1項第2
款、修正前刑法第55條，刑法施行法第1條之1第1項、第2項前段
，判決如主文。
本案經檢察官甲○○到庭執行職務。
中    華    民    國    98    年     6    月    18    日
                  刑事第十四庭  審判長法  官  吳坤芳
                                      法  官  陳金虎
                                      法  官  周紹武
以上正本證明與原本無異
如不服本判決應於收受本判後10日內向本院提出上訴書狀，並應
敘述具體理由。其未敘述上訴理由者，應於上訴期間屆滿後20日
內向本院補提理由書狀（均須按他造當事人之人數附繕本）「切
勿逕送上級法院」。
                                      書記官  徐晨芳
中    華    民    國    98    年    6     月    18    日
┌─────────────────────────────────┐
│【附表】                                                          │
├──┬───────┬───────┬───────┬──────┤
│編號│偽造之文書、有│偽造署押之欄位│應沒收之署押  │  備    註  │
│    │價證券        │              │              │            │
├──┼───────┼───────┼───────┼──────┤
│  1 │寶華銀行汽車貸│共同連帶借款人│「蕭羽廷」簽名│偵查卷第14頁│
│    │款申請書1紙   │（二）欄      │、印文各壹枚  │            │
├──┼───────┼───────┼───────┼──────┤
│  2 │車輛動產抵押貸│甲方之共同連帶│「蕭羽廷」簽名│偵查卷第16頁│
│    │款契約書1紙   │借款人欄      │、印文各壹枚  │            │
├──┼───────┼───────┼───────┼──────┤
│  3 │發票日94年 5月│發票人欄      │「蕭羽廷」簽名│偵查卷第20頁│
│    │19日，票面金額│              │、印文各壹枚  │            │
│    │新臺幣80萬元之│              │              │            │
│    │本票1紙       │              │              │            │
├──┼───────┼───────┼───────┼──────┤
│  4 │本票背面之授權│立授權人（即發│「蕭羽廷」簽名│偵查卷第20頁│
│    │書1份         │票人）欄      │、印文各壹枚  │            │
└──┴───────┴───────┴───────┴──────┘
附件：                                            
一、有關刑法第28條規定部分：查修正前刑法第28條規定：「二
    人以上共同實施犯罪之行為者，皆為正犯」；而現行刑法第
    28條則規定：「二人以上共同實行犯罪之行為者，皆為正犯
    」。查現行刑法第28條將修正前刑法之「實施」修正為「實
    行」，其中「實施」一語，涵蓋陰謀、預備、著手及實行之
    概念在內，其範圍較廣；而「實行」則著重於直接從事構成
    犯罪事實之行為，其範圍較狹；二者之意義及範圍固有不同
    ，惟就本案情節而言，刑法第28條之修正內容，對於被告並
    無「有利或不利」之影響，自無適用修正後刑法第2條第1項
    之規定比較新舊法適用之問題（最高法院95年度台上字第55
    89號判決可資參照），是應依一般法律適用原則，適用「裁
    判時法」即現行刑法第28條之規定處斷。
二、有關罰金刑部分：查被告行為後，刑法施行法於95年 6月14
    日修正公布增訂第1條之1，於同年7月1日公布施行，該條規
    定：「中華民國94年1月7日刑法修正施行後，刑法分則編所
    定罰金之貨幣單位改為新臺幣（第 1項）」、「94年1月7日
    刑法修正施行後，就其定數額提高為30倍。但72年 6月26日
    至94年1月7日新增或修正之條文，就其所定數額提高為 3倍
    」，其適用情形，固與上開條文增訂前適用現行法規所定貨
    幣單位折算新臺幣條例第 2條折算新臺幣及罰金罰鍰提高標
    準條例第 1條所定提高10倍之標準，並無二致，但就刑法分
    則編及其特別法所規定之罰金刑之最低度刑而言，現行刑法
    第33條第5款已將「1 元以上」修正為「新臺幣1,000元以上
    ，以百元計算之」，而修正前最低度 1元之銀元，折算為新
    臺幣 3元，並經罰金罰鍰提高標準條例提高為10倍，即新臺
    幣30元，是比較修正前、後刑法第33條第 5款之規定，以修
    正前刑法第33條第 5款之規定較有利於行為人，依現行刑法
    第2條第1項前段之規定，應適用修正前刑法第33條第 5款之
    規定定其法定最低罰金刑。
三、有關修正前刑法第55條牽連犯規定之部分：查被告行為後，
    修正前刑法第55條牽連犯之規定業經刪除，此規定之刪除雖
    非犯罪構成要件之變更，但此一規定之刪除，使被告之數犯
    罪行為依行為時法原僅成立牽連犯之裁判上一罪，而依裁判
    時法，則成立應分論併罰之數罪，顯已影響行為人之刑罰法
    律效果，使刑罰之實質內容發生變動而有輕重之別，自屬刑
    法第2條第1項之「法律有變更」，比較刑法修正前後規定結
    果，自以論以裁判上一罪之修正前刑法第55條之規定有利於
    被告。是依現行刑法第2條第1項前段之規定，應適用修正前
    刑法第55條牽連犯之規定。
四、有關累犯規定部分：查修正前刑法47條有關累犯之規定，移
    列為同法第47條第 1項，並修正為「受徒刑之執行完畢，或
    一部之執行而赦免後，5 年以內『故意』再犯有期徒刑以上
    之罪者，為累犯」，則「過失犯」即無累犯規定之適用，惟
    就「故意犯」之適用並無二致，查本件被告係故意再犯本案
    之罪，是依修正前、後之刑法第47條規定，均成立累犯，對
    被告而言並無有利或不利之情形，自無適用現行刑法第 2條
    第 1項之規定比較新舊法適用之問題，是應依一般法律適用
    原則，適用「裁判時法」即現行刑法第47條第 1項之規定處
    斷。
五、有關刑法第57條、第59條規定部分：按現行刑法第57條、第
    59條之規定，為法院就刑之裁量及酌減審認標準見解之明文
    化，非屬法律之變更（最高法院95年度第 8次刑事庭會議決
    議參照），自無比較新舊法適用之問題。是應依一般法律適
    用原則，適用「裁判時法」即現行刑法第57條、第59條之規
    定。
六、有關緩刑部分：按緩刑係論罪科刑時，為促使行為人將來改
    過遷善，避免再犯所設，乃在評價行為人「裁判時」反社會
    性，具有防衛社會功能而與保安處分具有類似效果，與行為
    之評價應考量行為當時及裁判時之法律秩序有所不同，應以
    裁判時法律決定緩刑宣告與否。最高法院95年度第 8次刑事
    庭會議決議，認「犯罪在新法施行前，新法施行後，緩刑之
    宣告，應適用新法第74條之規定」，即本此意旨。
七、有關罰金刑貨幣單位部分：按現行刑法施行前，刑法分則編
    有關罰金刑之貨幣單位係銀元，且依刑法分則編應處罰金者
    ，應適用罰金罰鍰提高標準條例第1條、第4條之規定，亦即
    應按各該具體條文制定或修正之時間先後，定其提高之倍數
    。惟被告行為後，刑法施行法於95年 6月14日經總統公布增
    定第1條之1，並自同年7月1日起施行。該條規定：「中華民
    國94年1月7日刑法修正施行後，刑法分則編所定罰金之貨幣
    單位為新臺幣。94年1月7日刑法修正時，刑法分則編未修正
    之條文定有罰金者，自94年1月7日刑法修正施行後，就其所
    定數額提高為30倍。但72年 6月26日至94年1月7日新增或修
    正之條文，就其所定數額提高為 3倍」。亦即自95年7月1日
    起，刑法分則編所定罰金之貨幣單位，由銀元改為新臺幣。
    惟刑法施行法第1條之1係替代罰金罰鍰提高標準條例部分條
    文，與經換算後，該條例所定之罰金額度相同，僅係貨幣單
    位由銀元改為新臺幣，不發生有利、不利之問題，亦非法律
    變更刑度之條文，無適用刑法第二條第一項規定比較新舊法
    之問題，僅併予敘明。


司法院資訊處製作；財團法人民間司法改革基金會備份。
